---
title: "Grupo_Tiquitiquitin_code"
author: "Encalada,M. Meza, I. Monsón, H. Montenegro, B, y Navarro, J."
date: "2025-07-14"
output: html_document
editor_options: 
  markdown: 
    wrap: 72
---

## Titulo ¿Más candidatos es mejor? El impacto de la oferta electoral en la emisión de votos válidos: un experimento en Perú

## Introducción

Este documento presenta el análisis de un experimento diseñado para
evaluar el efecto de la **oferta electoral** sobre la emisión de votos
válidos. El objetivo principal es examinar si el número de candidaturas
presidenciales influye en la probabilidad de emitir un voto inválido.

## Hipótesis

**Hipótesis principal:**\
A mayor número de candidatos, mayor será la proporción de votos
inválidos.

## Variables clave

-   **Variable dependiente:** Voto inválido (intención de voto no válida
    o no emitida).

-   **Variable independiente:** Oferta electoral, definida como el
    número y la diversidad de candidaturas presidenciales disponibles.
    En el diseño experimental se operacionaliza en tres niveles:

    -   **Tratamiento 1 (baja oferta):** 9 partidos
    -   **Control (oferta media):** 18 partidos
    -   **Tratamiento 2 (alta oferta):** 36 partidos

## Replicación del análisis en R

A continuación, se presenta el código en R necesario para replicar el
análisis realizado. El proceso se detalla paso a paso.

------------------------------------------------------------------------

### Cargar base de datos:

```{r}
library(readr)
POL331_etiquetas <- read_csv("C:/Users/ivann/OneDrive/Escritorio/POL331_etiquetas.csv") 
```

### Limpiar base de datos:

```{r}
#Eliminar las dos primeras filas que solo son etiqueta

POL331_etiquetas <- POL331_etiquetas[-c(1, 2), ]

```

### Filtrar variables relevantes

```{r}
# Ver nombres de columnas
names(POL331_etiquetas)
```

```{r}
vars_filtradas <- c("consent", "edad", "genero", "ocup", "edu",
                    "vot21", "vot22", "vot26_a36", "novot", "difvoto",
                    "intvot", "reprevot", "vot26_check2", "TT2_DO", "Q26_1")

POL331_subset <- POL331_etiquetas[, vars_filtradas]

names(POL331_subset)

```

### Estructura de las variables:

```{r}
str(POL331_subset)
```

### Recodificar variables:

```{r}
# Convertir a factor
library(dplyr)

POL331_subset <- POL331_subset %>%
  mutate(
    consent     = as.factor(consent),
    edad        = as.numeric(edad),
    genero      = as.factor(genero),
    ocup        = as.factor(ocup),
    edu         = as.factor(edu),
    vot21       = as.factor(vot21),
    vot22       = as.factor(vot22),
    vot26_a36   = as.factor(vot26_a36),
    novot       = as.factor(novot),
    difvoto     = as.factor(difvoto),
    intvot      = as.factor(intvot),
    reprevot    = as.factor(reprevot),
    vot26_check2= as.factor(vot26_check2),
    TT2_DO      = as.factor(TT2_DO),
    Q26_1       = as.factor(Q26_1)
  )

str(POL331_subset)

```

## VARIABLES 

**Dependiente:** Tratamiento ("experimento")

1.  Tratamiento_9 = 9 candidatos

2.  Control_18 = 18 candidatos

3.  Tratamiento_36 = 36 candidatos

```{r}
unique(POL331_subset$TT2_DO)
table(POL331_subset$TT2_DO)
```

### Crear la nueva variable: experimento

```{r}
#install.packages("dplyr")
library(dplyr)

# Filtrar NA y crear variable 'experimento'
POL331_subset <- POL331_subset %>%
  filter(!is.na(TT2_DO)) %>%
  mutate(
    experimento = case_when(
      TT2_DO == "Q18" ~ "Tratamiento_9",  # 9 candidatos - baja oferta
      TT2_DO == "Q20" ~ "Tratamiento_36",  # 36 candidatos - alta oferta
      TT2_DO == "Q19" ~ "Control_18" # 18 candidatos - media oferta (promedio)
    ),
    experimento = factor(experimento, levels = c("Control_18", "Tratamiento_9", "Tratamiento_36"))
  )
```

### Descripción: tabla de frecuencias

```{r}
# Frecuencia absoluta
table(POL331_subset$experimento)

# Frecuencia relativa (porcentaje)
prop.table(table(POL331_subset$experimento)) * 100

```

```{r}
# Tabla con n y porcentaje (con un decimal)
tabla_tratamiento <- as.data.frame(table(POL331_subset$experimento)) %>%
  rename(Tratamiento = Var1, n = Freq) %>%
  mutate(Porcentaje = round(100 * n / sum(n), 1))

# Ver tabla
tabla_tratamiento
```

### Grafico de barras:

```{r}
library(ggplot2)

# Gráfico en blanco y negro con % dentro de la barra
trat_graph <- ggplot(tabla_tratamiento, aes(x = Tratamiento, y = n)) +
  geom_bar(stat = "identity", fill = "white", color = "black", width = 0.6) +
  
  # Porcentaje dentro de la barra
  geom_text(aes(label = paste0(Porcentaje, "%")),
            vjust = 1.5, color = "black", size = 4.2, family = "serif") +

  # n debajo del nombre de la categoría (como subtítulo)
  geom_text(aes(y = 0, label = paste0("n = ", n)),
            vjust = -1.5, size = 3.8, family = "serif", fontface = "italic") +
  
  labs(
    title = "Distribución de participantes por grupo experimental",
    x = "Grupo de tratamiento",
    y = "Frecuencia (n)"
  ) +
  ylim(0, max(tabla_tratamiento$n) * 1.2) +
  theme_minimal(base_family = "serif") +
  theme(
    plot.title = element_text(hjust = 0.5, size = 13, face = "bold"),
    axis.title = element_text(size = 11),
    axis.text = element_text(size = 10),
    legend.position = "none"
  )
trat_graph
```

```{r}
ggsave("grafico_tratamiento.png", trat_graph, dpi = 300, width = 6, height = 4)

```

## Comprobarndo el tratamiento

-   **Variable:** vot26_check2

VOT26_CHECK2. Usando una escala que va del 1 al 5, donde 1 significa
“Muy cargado” y 5 significa “Muy simple”. Puede usar cualquier número
entre 1 y 5. ¿Qué tan cargada o saturada sentiste la cartilla electoral
que acabas de ver? Muy cargada Algo cargada Ni cargada ni simple Algo
simple Muy simple

```{r}
table(POL331_subset$vot26_check2)
```

```{r}
library(dplyr)
library(stringr)

# Crear variable 'aplicacion' limpiando los valores de 'vot26_check2'
POL331_subset <- POL331_subset %>%
  mutate(
    aplicacion = str_remove(vot26_check2, "^[0-9]+\\.\\s*"),
    aplicacion = str_trim(aplicacion),  # Elimina espacios extra si hubiera
    aplicacion = factor(aplicacion, 
                        levels = c("Muy cargada", "Algo cargada", "Ni cargada ni simple", 
                                   "Algo simple", "Muy simple"))
  )
table (POL331_subset$aplicacion )
```

### Tabla cruzada con "experimento": absolutos y porcentaje

#### 1. Gráfico

```{r}
library(janitor)

# Tabla cruzada con porcentajes por columna (por tratamiento)
POL331_subset %>%
  tabyl(aplicacion, experimento) %>%
  adorn_totals("row") %>%
  adorn_percentages("col") %>%
  adorn_pct_formatting(digits = 1) %>%
  adorn_ns()

```

```{r}
library(dplyr)

# Paso 1: Crear los datos de proporciones
datos_apilados <- POL331_subset %>%
  filter(!is.na(aplicacion), !is.na(experimento)) %>%
  group_by(experimento, aplicacion) %>%
  summarise(n = n(), .groups = "drop") %>%
  group_by(experimento) %>%
  mutate(
    porcentaje = round(n / sum(n) * 100, 1),
    etiqueta = ifelse(porcentaje == max(porcentaje), paste0(porcentaje, "%"), NA)
  )

```

```{r}
library(ggplot2)

# Paso 2: Gráfico apilado en blanco y negro
app <- ggplot(datos_apilados, aes(x = experimento, y = porcentaje, fill = aplicacion)) +
  geom_bar(stat = "identity", color = "black", width = 0.6) +
  scale_fill_grey(start = 0.9, end = 0.3) +
  scale_y_continuous(labels = scales::percent_format(scale = 1)) +
  geom_text(aes(label = etiqueta), 
            position = position_stack(vjust = 0.5), 
            size = 4, color = "black", family = "serif") +
  labs(
    title = "Percepción de carga de la oferta electoral según tratamiento",
    x = "Grupo experimental",
    y = "Porcentaje (%)",
    fill = "Percepción de carga"
  ) +
  theme_minimal(base_family = "serif") +
  theme(
    plot.title = element_text(hjust = 0.5, face = "bold", size = 13),
    axis.title = element_text(size = 11),
    axis.text = element_text(size = 10),
    legend.title = element_text(size = 11),
    legend.text = element_text(size = 10)
  )

app
```

```{r}
ggsave("grafico_barras_apiladas.png", plot = app, width = 8, height = 6)

```

```{r}
library(dplyr)

POL331_subset <- POL331_subset %>%
  mutate(
    voto_invalido = case_when(
      vot26_a36 == "No" ~ 1,   # No votó → voto inválido / no emitido
      vot26_a36 == "Sí" ~ 0,   # Sí votó → voto válido / emitido
      TRUE ~ NA_real_
    ),
    voto_invalido = factor(voto_invalido, levels = c(0,1),
                           labels = c("Voto válido", "No vota"))
  )

# Ver la distribución
table(POL331_subset$voto_invalido)
prop.table(table(POL331_subset$voto_invalido)) * 100

```

```{r}
#VI binaria para correr modelo
POL331_subset <- POL331_subset %>%
  mutate(voto_invalido_num = ifelse(voto_invalido == "No vota", 1, 0))
```

## MODELO LOGIT

```{r}
modelo_logit_simple <- glm(
  voto_invalido_num ~ experimento,
  data = POL331_subset,
  family = "binomial"
)

summary(modelo_logit_simple)

```

```{r}
library(gt)
library(broom)
library(dplyr)

# Crear la tabla de resultados
tabla_modelo <- tidy(modelo_logit_simple, exponentiate = TRUE, conf.int = TRUE) %>%
  mutate(
    estimate = round(estimate, 2),
    std.error = round(std.error, 2),
    conf.low = round(conf.low, 2),
    conf.high = round(conf.high, 2),
    p.value = round(p.value, 3),
    `IC 95%` = paste0("[", conf.low, ", ", conf.high, "]")
  ) %>%
  select(term, estimate, std.error, `IC 95%`, p.value) %>%
  rename(
    Variable = term,
    `Odds Ratio` = estimate,
    `Error Estándar` = std.error,
    `p-valor` = p.value
  )

# Convertir en tabla gt
tabla_gt <- tabla_modelo %>%
  gt() %>%
  tab_header(
    title = md("**Tabla 2. Resultados del modelo logístico**"),
    subtitle = "Probabilidad de no emitir voto según número de candidatos"
  ) %>%
  tab_source_note(
    source_note = md("Fuente: Elaboración del Grupo TiquiTiquiTin con base en datos experimentales (2025).")
  )
```

```{r}
tabla_gt

```
